【裁判字號】    90,抗,132
【裁判日期】    901015
【裁判案由】    聲請發還扣押物
【裁判全文】
臺灣高等法院高雄分院刑事裁定                        九十年度抗字第一三二號
    抗  告  人
    即  被  告  甲○○
右列抗告人因貪污等案件聲請發還扣押物，不服臺灣澎湖地方法院中華民國九十年八
月六日裁定（八十九年度訴字第六九號），提起抗告，本院裁定如左：
    主  文
原裁定撤銷。
    理  由
一、本件抗告意旨略以：檢察官起訴書所載之內容並非即為絕無錯誤之最終定論，本
    案檢察官起訴扣押之長慶一六八號漁船「總計出售油量共二百七十一萬一千九百
    五十公升」，然審酌原審法院扣案之油簿，長慶一六八號漁船自下水之日起迄扣
    案之日止，總加油量亦未超出此數，則除非長慶一六八號漁船始終不曾出港，否
    則何來該等鉅額油量出售？由是亦證本案檢察官起訴書所載內容確有諸多違誤。
    因此長慶一六八號漁船是否屬「直接」供犯罪所用之物仍待法院調查證據後判斷
    。目前本件扣案之長慶一六八號漁船業經原審法院於民國（下同）九十年七月四
    日發交抗告人保管在先，足證長慶一六八號漁船是否應予沒收尚無結論。再查本
    案同經檢察官提起公訴之另艘宏興昌號漁船之關簿及用油手冊（油簿），雖亦經
    檢察官扣押在案，但事後早於九十年二月一日即由本案原審法官發還在先，按長
    慶一六八號漁船、宏興昌號漁船均遭檢察官以涉嫌轉售漁船油得利提起公訴，該
    宏興昌號漁船之關簿及油簿已發還長達半年以上，且毫無毀損、滅失之虞，何以
    獨抗告人所有之長慶一六八號漁船之關簿及油簿在發還後有毀損、滅失之虞？因
    不服原裁定，提起抗告云云。
二、原審裁定略以：按下列之物沒收之：違禁物；供犯罪所用或供犯罪預備之物
    ；因犯罪所得之物，刑法第三十八條第一項規定甚明。除違禁物採義務沒收之
    外，其餘二款情形，若另有特別規定應沒收外，沒收與否，法院視具體個案裁量
    之。又可為證據或得沒收之物，得扣押之。扣押物因所有人、持有人或保管人之
    請求，得命其負保管之責，暫行發還，刑事訴訟法第一百三十三條第一項、第一
    百四十二條第二項亦定有明文。查本件檢察官請求沒收係爭長慶一六八號漁船以
    及該船關簿，依前述刑事訴訟法第一百三十三條第一項規定，得扣押之，現抗告
    人請求發還，依照前開刑法沒收規定，所謂供犯罪所用之物，必須「直接」供犯
    罪所用之物，始得宣告沒收。係爭漁船已依前述刑事訴訟法第一百四十二條第二
    項規定，暫行發還抗告人保管，並經抗告人具領在案，有抗告人書立之漁船（車
    輛）具領保管切結書附卷可稽，抗告人既已保管係爭漁船，自無再請求發還之必
    要。而扣案之關簿、油簿係漁船出港報關、申請漁船油必備之文件，依檢察官起
    訴書所載，係爭漁船係以運載漁船油轉售得利，應屬「直接」供犯罪所用之物，
    且為抗告人所有，而關簿、油簿又屬漁船出航必要之證件，均屬得沒收之物，不
    宜貿然交還抗告人，以免毀損、滅失。從而抗告人以其未能出海作業，負載累累
    ，請求返還係爭漁船及關簿、油簿，均非有理，自應駁回。
三、經查：臺灣澎湖地方法院檢察署檢察官雖於八十九年度偵字第三八三、四０六、
    四五八、五一四、五一五、五六九號起訴書中，聲請原審法院依法宣告沒收扣案
    之宏興昌號漁船、該船關簿（該起訴書第十五頁）以及扣案之長慶一六八號漁船
    、該船關簿（該起訴書第十六頁），然宏興昌號漁船業於偵查時之八十九年八月
    三十一日交由船主王素花保管，此有王素花具結保管宏興昌號漁船之具結書附於
    八十九年度偵字第四０六號卷第六十六頁可稽；長慶一六八號漁船亦於原審審理
    中之九十年七月四日交由船主即抗告人甲○○領回保管，此亦有抗告人出具之漁
    船（車輛）具領保管切結書附於原審二卷足憑；而宏興昌號漁船之關簿（即進出
    港檢查簿）、油簿（即漁船油配油手冊）亦於九十年二月五日由船主王素花取回
    ，此有原審法院調取扣押物條存根附於原審一卷可考。按宏興昌號漁船及長慶一
    六八號漁船及各該漁船之關簿、油簿，皆係供本案被告陳明理、陳丁本、陳亨富
    、陳裕興、陳連喜、甲○○、張再就、高博智、陳耀彩、許樹木、莊瑞發、黃聰
    回、呂俊榮等涉嫌轉售漁船油得利所用之物。宏興昌號漁船及長慶一六八號漁船
    業已發還，宏興昌號漁船關簿、油簿亦已發還，於同一情形之下，原裁定以長慶
    一六八號漁船之關簿、油簿屬漁船出航必要之證件，均屬得沒收之物，不宜貿然
    交還抗告人，以免毀損、滅失為由，駁回抗告人之聲請，固非無見，惟原裁定並
    未敘明宏興昌號漁船之關簿及油簿發還無毀損、滅失之虞，而同案扣押之長慶一
    六八號漁船之關簿、油簿發還為何有毀損、滅失之虞之理由。則長慶一六八號漁
    船之關簿及油簿之發還，為何有毀損、滅失之虞，尚有查明之必要。抗告意旨指
    摘原裁定不當，非無理由，自應由本院將原裁定撤銷，發回原審法院更為適當之
    裁定。
四、據上論結，應依刑事訴訟法第四百十三條前段，裁定如主文。
中    華    民    國      九十      年       十       月      十五      日
                              臺灣高等法院高雄分院刑事第五庭
                                  審判長法官  吳水木
                                        法官  陳朱貴
                                        法官  洪慶鐘
右正本證明與原本無異。
不得再抗告。
                                      書記官  陳金卿
中    華    民    國      九十      年       十       月       十六     日
                                                                        Ｋ


司法院資訊處製作；財團法人民間司法改革基金會備份。
